臺灣高等法院刑事判決　　　　　　　　99年度上易字第2058號
上　訴　人　臺灣臺北地方法院檢察署檢察官
上　訴　人
即　被　告　楊厚嶽
選任辯護人　林世昌　律師
上列上訴人等因被告妨害名譽等案件，不服臺灣臺北地方法院98
年度易字第2478號，中華民國99年6 月30日第一審判決（起訴案
號：臺灣臺北地方法院檢察署98年度偵字第3100、3101號），提
起上訴，本院判決如下：
    主  文
原判決關於誹謗暨定應執行刑部分，均撤銷。
楊厚嶽被訴誹謗部分，均無罪。
其他上訴駁回。
    理  由
壹、撤銷（被訴誹謗）部分
一、公訴意旨略以：上訴人即被告楊厚嶽係臺北市中山區○○○
    路○段132巷30號「漂亮e-SPA大樓」（下稱大樓）7樓之2 之
    住戶，其因細故與告訴人即該大樓管理委員會（下稱管委會
    ）主任委員陳鴻騰及管理員江和義有嫌隙而心生不滿，竟先
    後分別為下列犯行：
（一）意圖散布於眾，於民國97年5 月30日晚間11時19分許，在
      大樓電梯內張貼寫有「l 、大樓管理員已遭竊盜罪現行犯
      提起公訴，第一審判決有罪，即將以此提告漂亮『e-SPA
      』大樓管委會主委失職，任用盜匪讓住戶東西被竊，刑事
      加民事求償300萬元，不足以21戶管理費戶頭固定扣除。2
      、請繼續任用管理員，謝謝」等不實內容之公告（下稱公
      告一），以此方式指摘或傳述足以毀損陳鴻騰名譽之事（
      按涉嫌誹謗江和義部分業據撤回告訴，經臺灣臺北地方法
      院以97年度易字第3544號判決不受理確定）。
（二）又意圖散布於眾，於97年6 月27日晚間11時29分許，在大
      樓張貼寫有「管理員竊盜罪名已遭起訴，屆時會告『漂亮
      e-SPA 大樓』管委會失職，求償三佰萬，請繼續任用江先
      生哦！」不實內容之公告（下稱公告二，聲請簡易判決處
      刑書誤載為與公告一相同之內容），以此方式指摘或傳述
      足以毀損陳鴻騰名譽之事（按涉嫌誹謗江和義部分未據告
      訴）。因認被告上開所為，均涉犯刑法第310條第2項之加
      重誹謗罪云云。
二、按犯罪事實應依證據認定之，無證據不得認定犯罪事實；不
    能證明被告犯罪者，應諭知無罪之判決，刑事訴訟法第154
    條第2項及第301條第1 項，分別定有明文。次按認定不利於
    被告之事實，須依積極證據，苟積極證據不足為不利於被告
    事實之認定時，即應為有利於被告之認定，更不必有何有利
    之證據；又事實之認定，應憑證據，如未能發現相當證據，
    或證據不足以證明，自不能以推測或擬制之方法，以為裁判
    基礎。而刑事訴訟法上所謂認定犯罪事實之積極證據，係指
    適合於被告犯罪事實之認定之積極證據而言，雖不以直接證
    據為限，間接證據亦包括在內；然而無論直接或間接證據，
    其為訴訟上之證明，須於通常一般之人均不致有所懷疑，而
    得確信其為真實之程度者，始得據為有罪之認定，倘其證明
    尚未達到此一程度，而有合理之懷疑存在時，致使無從形成
    有罪之確信，根據「罪證有疑，利於被告」之證據法則，即
    不得遽為不利被告之認定（最高法院30年上字第816 號、29
    年上字第3105號、30年上字第1831號、40年臺上字第86號及
    76 年臺上字第4986號判例意旨參照）。
三、檢察官認被告涉有前述加重誹謗罪嫌，無非係以：證人即告
    訴人陳鴻騰之指訴，並有公告一張貼於電梯內壁之照片2 張
    及公告二之影本、臺灣臺北地方法院檢察署97年11月15日與
    98年4月2日勘驗筆錄各1份及告訴人提供之監視錄影光碟3片
    附卷可稽（見臺灣臺北地方法院檢察署檢察官97年度他字第
    5971號卷第4 頁、第10至15頁、第28頁、第32頁、第52頁、
    第57至65頁），為其主要論據。訊據被告固坦承有於上開時
    、地分別張貼公告一、二，惟堅決否認有何加重誹謗之犯行
    ，辯稱：伊不知究誹謗告訴人何事，竊盜部分意係指管理員
    江和義，與告訴人無涉，且已與江和義達成和解；公告所指
    要提告乙節，並非對於具體事實之指摘或傳述，充其量僅為
    敘明其將採取法律手段追究之意，尚不足以毀損告訴人之名
    譽云云。
四、經查：
（一）按被告以外之人於審判外之陳述，雖不符刑事訴訟法第15
      9條之1至第159條之4之規定，而經當事人於審判程序同意
      作為證據，法院審酌該言詞陳述或書面陳述作成時之情況
      ，認為適當者，亦得為證據；當事人、代理人或辯護人於
      法院調查證據時，知有刑事訴訟法第159條第1項不得為證
      據之情形，而未於言詞辯論終結前聲明異議者，視為有前
      項之同意，刑事訴訟法第159條之5第1項、第2項定有明文
      。經查，本判決下列所引用之被告以外之人於審判外之陳
      述，檢察官、上訴人即被告楊厚嶽及其辯護人於本院言詞
      辯論終結前，均未聲明異議，本院審酌上開證據資料製作
      時之情況，尚無違法不當及證明力明顯過低之瑕疵，認為
      以之作為證據應屬適當，爰依刑事訴訟法第159條之5規定
      ，認前揭證據資料均有證據能力。
（二）按名譽係指個人人格在社會生活上所受之評價，為個人在
      社會活動中之一種重要之生活利益，為使個人名譽不受他
      人無端破壞，因之刑法乃設專章加以保護，行為人意圖散
      佈於眾，而指摘或傳述足以毀損他人名譽之事者，構成刑
      法第310條第1項之普通誹謗罪，行為人以散佈文字或圖畫
      之方法而犯普通誹謗罪者，構成同條第2 項之加重誹謗罪
      。且按言論自由為人民之基本權利，憲法第11條有明文保
      障，國家應給予最大限度之維護，俾其實現自我、溝通意
      見、追求真理及監督各種政治或社會活動之功能得以發揮
      。為兼顧對個人名譽、隱私及公共利益之保護，法律尚非
      不得對言論自由依其傳播方式為合理之限制。刑法第310
      條第1項及第2項誹謗罪即係保護個人法益而設，至刑法同
      條第3 項對所誹謗之事，能證明其為真實者不罰，係針對
      言論內容與事實相符者之保障，並藉以限定刑罰權之範圍
      ，非謂指摘或傳述誹謗事項之行為人，必須自行證明其言
      論內容確屬真實，始能免於刑責。惟行為人雖不能證明言
      論內容為真實，但依其所提證據資料，認為行為人有相當
      理由確信其為真實者，即不能以誹謗罪之刑責相繩，亦不
      得以此項規定而免除檢察官或自訴人於訴訟程序中，依法
      應負行為人故意毀損他人名譽之舉證責任，或法院發現其
      為真實之義務，有司法院大法官會議釋字第509 號解釋可
      憑。是刑法第310 條誹謗罪之成立，以行為人主觀上具有
      明知為虛偽不實，惡意散布於眾而指出摘發或宣傳傳述足
      以毀壞貶損他人名譽之事為構成要件，若行為人係基於誤
      信有此事實，而指摘說明其主觀上所誤認之事，縱令該誤
      認之事已足以毀壞貶低他人在社會上之人格評價，仍因行
      為人主觀上欠缺毀損他人名譽之犯意，以致其行為與法律
      所規定之誹謗罪構成要件未盡相符，亦或行為人僅將事實
      對特定人告知，並無傳播於眾之意思者，均難律以行為人
      該條罪責（最高法院94年度臺上字第5247號判決意旨足參
      ）。
（三）經查，上開公告一、二分別所載「大樓管理員已遭竊盜罪
      現行犯提起公訴，第一審判決有罪，即將以此提告e-SPA
      大樓管委會主委失職，任用盜匪讓住戶東西被竊，刑事加
      民事求償300萬元，不足以21戶管理費戶頭固定扣除。2、
      請繼續任用管理員，謝謝」、「管理員竊盜罪名已遭起訴
      ，屆時會告漂亮E-SPA 管委會失職，求償三佰萬，請繼續
      任用江先生哦！」等內容，雖足使大樓住戶認為大樓管理
      員江和義涉有竊盜罪經起訴、任用之管委會主任委員涉有
      失職等情。惟：(1)被告張貼上開公告一、二行為之時間，
      依序為97年5月30日晚間11時19分許、97年6月27日晚間11
      時29分許，告訴人似未實際執行大樓管委會主任委員職務
      ，業據證人吳建炎於本院證述：96年底是陳鴻騰當選，因
      為他說父親心肌梗塞，要回去照顧他父親，伊當時是當選
      副主委，所以他要上一屆的主委交待伊代理，... 因為當
      初就是他"指告訴人"當選主委，我們只是口頭說好。97年
      1至6月大樓公告及財務報表，依規定主委、財委、副主委
      都要簽名，主委（指告訴人）如果不在，應該是沒有簽等
      語（見本院卷第102 頁），證人林宛蓁於本院亦證稱：97
      年6 月份補選主委，這次補選主委是由6A的陳鴻騰當選，
      任期到97年底，我不曉得補選前的主委是不是陳鴻騰，我
      只記得陳鴻騰前一任的人是廖友棋，任職的年度我記不住
      等語（見本院卷第120 頁正反面）；核與告訴人於本院所
      供：因為父親身體不好，我當選主委之後，我有問吳建炎
      先生可否擔任主委，他說他只是在大樓做生意並沒有居住
      那邊，對大樓住戶發生的事情他也不清楚，他也年紀大了
      ，在我處理父親住院的期間他可以暫代，所以我還是主任
      委員，... 後來我怕無法善盡主委職務，還是堅持改選，
      且於97年7月2日請辭該職務等語（見本院卷第112 頁背面
      、第113 頁、97年度偵字第5971號卷第26頁）相吻，足見
      告訴人當選大樓97年度管委會主任委員，即因照顧其父而
      委請副主委吳建炎暫代主委職務，及至後來擔心無法盡職
      ，仍堅持改選，改選結果，仍由其當選，故於97年7月2日
      請辭主委乙節。足徵於被告張貼上開公告行為之時，告訴
      人似未實際擔任該大樓管委會主委，則被告張貼公告所指
      摘主委失職乙事，能否即謂係以告訴人為對象而指摘，尚
      非無疑。(2)又被告確有指述大樓管理員江和義竊取其所有
      墊板1 片之案件，明知仍在檢察官偵查中，竟意圖散佈於
      眾，在該大樓電梯內張貼上開公告一之內容，固有臺灣臺
      北地方法院檢察署檢察官97年度偵字第15961 號起訴書張
      貼照片暨其內容在卷可按（見97年度偵字第5971號卷第4
      頁），惟就被告張貼公告之內容前後文義綜觀，其指述告
      訴人失職部分，係以告訴人位居管委會主委，乃有權限聘
      雇江和義為管理員者，且江和義竟涉嫌於97年2 月16日下
      午4時許，在告訴人位於大樓7樓之2 住處門口，意圖為自
      己不法之所有，未經告訴人許可，將告訴人所有之桌墊取
      走，嗣因告訴人在管理員室桌上發覺上開遺失桌墊，始查
      知上情，因認江和義涉有刑法第320條第1項之竊盜罪嫌（
      按經臺灣臺北地方法院檢察署檢察官於97年9 月10日以97
      年度偵字第13182 號為不起訴處分），發生上開糾葛在先
      ，彼時雖不能遽認江和義即有盜匪墊板1 片，惟江和義既
      為管理員，理當避免與住戶之被告衍生爭端，竟未能周全
      處理，因而涉訟，所為啟人疑竇，爭議自所難免。被告因
      認江和義盜匪，雖不無誇大渲染，但尚非全無合理之懷疑
      可能，又被告進而評論告訴人失職將予究責，無非表明將
      採取法律手段追訴之意涵，至告訴人是否如公告內容所稱
      有失職及應否負賠償之責，勢須透過訴訟，以法院判決確
      定之，尚難謂已貶低告訴人之社會地位。抑且，以被告告
      訴江和義竊盜案件之證據資料觀之，被告理應有相當理由
      信其為真實，又被告張貼公告一、二之內容，目的既指明
      事端，難謂全然無關大樓住戶，何況，被告指摘告訴人失
      職乙事，既肇因於管理員江和義竊盜案件，難謂無關乎大
      廈之公益事項為評論，自難遽認被告主觀上有意貶損告訴
      人名譽，被告主觀上既欠缺毀損他人名譽之犯意，自不能
      遽以誹謗罪之刑責相繩。(3)又被告其後雖與江和義間，就
      上開竊盜及其後江和義控訴被告此舉為誣告之案件，成立
      和解，並撤回告訴（按經臺灣臺北地方法院檢察署檢察官
      於97年9月10日以97年度偵字第17415號為不起訴處分書）
      ，惟無從憑此反推被告於張貼公告時，即明知江和義未有
      竊盜犯行仍予告訴，且於張貼公告時，即有意貶損告訴人
      名譽。此外，亦查無其他被告主觀上明知虛偽不實，猶為
      惡意傳述，足認被告確有毀損告訴人名譽之犯意，則被告
      張貼上開公告一、二之行為，即難謂與誹謗罪之構成要件
      相符。
（四）綜上，本件查無其他積極證據，而使本院憑認被告有上開
      加重誹謗罪之犯行。殊難形成被告有上開加重誹謗罪犯行
      之確切心證。公訴意旨所指被告上開加重誹謗罪之犯行，
      尚屬不能證明，自應就此部分均為無罪之諭知。
五、原審以被告被訴加重誹謗罪部分，犯罪事證明確，予以論罪
    科刑，固非無見。惟查：被告張貼上開公告一、二行為之時
    ，告訴人並未實際擔任執行大樓管委會主委職務，且以案發
    時被告確有告訴管理員江和義竊盜案件之證據資料觀之，非
    無相當理由信其為真實；又查無其他被告主觀上明知虛偽不
    實，猶為惡意傳述之情事，即難謂與誹謗罪之構成要件相符
    ；原審疏未詳予查明，遽論被告上開誹謗罪刑，自有未合。
    被告上訴意旨指摘原判決此部分不當，為有理由，自應由本
    院將原判決關於被告被訴誹謗部分予以撤銷，另為無罪之諭
    知。
壹、上訴駁回（被訴毀損）部分
一、公訴意旨略以：被告基於毀損之犯意，於97年5月11日凌晨2
    時11分許，徒手破壞大樓l 樓大門之感應器、管理室機房門
    與門鎖、及地下l 樓公共休閒室入口門把與門鎖，致令不堪
    用，足以生損害於管委會；又基於毀損之犯意，於97年5 月
    30日夜間11時19分許，徒手撕毀管委會張貼於大樓公共電梯
    之公告，足以生損害於管委會；復基於毀損之犯意，於97年
    6月24日夜間10時51分許，以手肘猛撞大樓l樓入口處之磁卡
    感應器，致令外殼破損及不堪用，足以生損害於管委會及其
    餘住戶；另基於毀損之犯意，先於97年6 月28日夜間10時55
    分許，徒手撕毀管委會張貼於該大樓電梯內之公告，復於同
    日夜間10時56分許，以腳踢凹電梯內壁之金屬面板，再於同
    年月30日下午1 時許，徒手撕毀管委會張貼於該大樓電梯內
    之公告，均足以生損害於管委會，因認被告均涉犯刑法第35
    4條之毀損罪嫌云云。
二、按犯罪之被害人得為告訴，刑事訴訟法第232 條定有明文。
    而該條所稱「被害人」，係指具有法律上人格之自然人或法
    人而言，非法人團體無獨立之人格，不得以該非法人團體之
    名義提出告訴。公寓大廈管理條例第35條雖明定「管理委員
    會有當事人能力」，惟其立法意旨係指管理委員會依民事訴
    訟法第40條可以為訴訟之當事人，尚不得據此而謂管理委員
    會可提出刑事告訴。再管理委員會性質上屬非法人團體，其
    所提出之控訴，係屬告發而非告訴（臺灣高等法院94年度上
    易字第1029號判決意旨、法務部檢察司87年3 月法檢(二)
    字第001061號研究意見參照）。次按告訴乃論之罪未經告訴
    應諭知不受理之判決，刑事訴訟法第303條第3款亦定有明文
    ，而「未經告訴」則指未經合法告訴，包括不得告訴及告訴
    不合法之情形在內；又刑法第354 條之毀損罪須告訴乃論，
    刑法第357條亦有明定。
三、公訴意旨所指被告涉有上述毀損罪嫌，無非係以證人即告訴
    人陳鴻騰之指訴，並有大樓1 樓大門之感應器、管理室機房
    門與門鎖及地下1 樓公共休閒室入口門把與門鎖遭破壞之照
    片3張、管委會97年5月29日遭撕毀之公告、大樓入口處磁卡
    感應器外殼遭被告於97年6 月24日破壞之照片、電梯內壁金
    屬面板遭被告於97年6 月28日以腳踢凹之照片、告訴人陳鴻
    騰繪製之前開大樓1樓及地下1樓平面圖各1 張、臺灣臺北地
    方法院檢察署97年11月15日與98年4月2日勘驗筆錄各1 份及
    告訴人提供之監視錄影光碟3 片附卷可稽（見臺灣臺北地方
    法院檢察署檢察官97年度他字第5971號卷第4 頁、第10至15
    頁、第24頁、第28頁、第52頁、第57至65頁），為其主要論
    據。訊據被告固坦承於97年5月11日凌晨2時11分許徒手破壞
    大樓地下1 樓公共休閒室入口門把與門鎖之事實，惟堅決否
    認有其他毀損之犯行，辯稱：監視錄影光碟內之人很像伊，
    但那些都不是伊所做的等語。惟查，公訴意旨所指被告上開
    毀損犯行，均係以大樓管委會名義提出告訴，有卷附97年5
    月26日、97年6月3日及97年7月2日之刑事告訴狀附卷可稽（
    見97年度他字第5673號卷第1至2頁、97年度他字第5971號卷
    第1、2、31、32頁），且經證人陳鴻騰於原審證稱：其當時
    擔任該管委會主任委員，管委會要其提出上開該告訴狀，就
    其所製作筆錄，有關毀損大樓公物部分，均係為管委會所提
    出等語（見原審卷第158 頁）。揆諸前揭說明，大樓管委會
    具狀所提之書面控訴，僅屬告發，惟被告上開毀損犯行既屬
    告訴乃論之罪，即屬未經合法告訴，應均諭知不受理之判決
    。
四、原審以被告被訴毀損部分，未經合法告訴，均為不受理判決
    之諭知，並無不合。檢察官上訴意旨略以：按解釋意思表示
    ，應探求當事人之真意，不得拘泥於所用之辭句；法律行為
    之一部分無效者，全部皆為無效。但除去該部分亦可成立者
    ，則其他部分，仍為有效；無效之法律行為，若具備他法律
    行為之要件，並因其情形，可認當事人若知其無效，即欲為
    他法律行為者，其他法律行為，仍為有效，民法第98條、第
    111條及第112條亦分別定有明文。而所謂告訴，既係指犯罪
    之被害人或其他有告訴權之人對於偵查機關申告犯罪事實以
    求訴追之意思表示，而屬公法上之意思表示，若無因本質上
    之不同而不得適用的情形（例如撤回告訴的撤回或告訴權的
    捨棄等），關於提出告訴之方式及效力，自當有上揭民法規
    定之適用。陳鴻騰雖係以大樓管委會主任委員身份，代表大
    樓管委員會提出告訴，惟探求其真意而不拘泥於其所使用的
    文字可知，本案被毀損之物品，係全體住戶所共有，並非陳
    鴻騰一人所獨有，故陳鴻騰提出告訴時，認為不應以個人名
    義提出，誤以為法律上准許管委會代表全體住戶提出，此可
    以陳鴻騰歷次所提告訴理由狀及於偵查、審理時之陳述可以
    得證；是其雖非合法代理「全體住戶」提出告訴，然陳鴻騰
    亦係具有住戶身分而屬被毀損物品之共有人，其所提出之告
    訴，自當包含有為自己提出毀損告訴之意，本案顯屬「除去
    該部分亦可成立者，則其他部分，仍為有效」或「無效之法
    律行為，若具備他法律行為之要件，並因其情形，可認當事
    人若知其無效，即欲為他法律行為者，其他法律行為，仍為
    有效」的情形，揆諸上開法律規定，自應認為陳鴻騰業以自
    己的名義合法提出告訴。原判決未詳究及此，只因「全體住
    戶」未合法提出告訴，遽認陳鴻騰未為自己合法提出告訴，
    於上開關於告訴程式法律規定之解釋適用，即難謂無違誤等
    語。然解釋意思表示，固應探求當事人之真意，不得拘泥於
    所用之辭句，但所用之辭句業已表示當事人真意，無須別事
    探求者，即不得反捨所用之辭句而更為曲解（最高法院86年
    臺上字第3042號判決意旨足參）。惟此民法第98條之規定意
    旨，應係關於當事人私法契約內容之解釋。而刑事法採罪刑
    法定原則，故為維持刑法確實安定性，禁止法律類推。刑事
    訴訟程序上之「告訴」，既係告訴權人向刑事訴追機關申告
    犯罪事實，表明訴追之意思，於告訴乃論之罪，不特為偵查
    開始之原因，且為程序法上之訴追條件。又按公寓大廈之共
    用部分，公寓大廈各區分所有權人按其共有之應有部分比例
    ，對建築物之共用部分及其基地有使用收益之權（公寓大廈
    管理條例第3條第4款、第9條第1項參照）。陳鴻騰於本案固
    為區分所有權人，亦不失為本件之犯罪被害人，得以被害人
    身分提出告訴，惟其於偵查中，均未見有以住戶之身分以言
    詞或書狀提出告訴，且未併以自己個人名義告訴，就此毀損
    部分，自屬未經合法告訴。檢察官仍執前詞，提起上訴，指
    摘原判決關於毀損部分為不當，請求撤銷改判有罪，為無理
    由，應予駁回。
據上論斷，應依刑事訴訟法第369條第1項前段、第368條、第364
條、第301條第1項，判決如主文。
本案經檢察官侯寬仁到庭執行職務。
中    華    民    國   100    年     8    月    16    日
                  刑事第二十四庭審判長法  官  李錦樑
                                      法  官  陳恆寬
                                      法  官  張惠立
以上正本證明與原本無異。
不得上訴。
                                      書記官  陳珮茹
中    華    民    國   100    年     8    月    16    日